# 母集団の要約と推定 {#sec-population}

平均値やOLSの結果は、計算に用いるデータによって異なります。
例えば、1947年に実施された第１回目の労働力調査と2025年に行われた調査では、平均賃金が大きく異なるでしょう。
これは1947年と2025年では、社会状況が大きく異なるので、当然の結果と考えられます。

では全く同じ社会を対象とした調査を、複数の研究チームが行った場合に、同じ平均賃金が算出されるでしょうか？
もし同じ結果が得られないのでは、分析結果には、「客観性がなく信用できない」とも考えられます。
このような場合、分析結果をどのように受け取れば良いでしょうか？

以上の問題は、推定問題と呼ばれ、データ分析における中心的な課題の一つです。

:::{.callout-important}
### 到達目標

- 推定対象と推定結果を明確に区別する

  - 推定対象と推定結果を定義するための概念: 母集団と抽出を理解する

- 推定対象を推論するツール、信頼区間を理解する
:::


## 推定問題の枠組み

### 頻度論

推定問題を考える土台となる枠組みとしては、頻度論とベイズ論が有名です。
本ページでは、頻度論に基づく議論を紹介します。

まずは、以下の**思考実験**を考えてください。

:::{#imp-population_research .callout-important}
#### 思考実験

日本全国に、「2025年の日本の労働市場」を分析する研究チームが、大量に組織されました。各チームは同じ手順に基づき、平均賃金を計算します。ただしデータの収集は、各チームが**独立**して行います。

**果たして、各チームは同じ結論にたどり着くでしょうか？**
:::

もし全てのチームが同じデータと同じコードを使えば、コーディング・ミスなどがない限り同じ結果になるはずです。
ところが、各チームが電話・ネット調査などでそれぞれが独自にデータを集めた場合、調査対象の対象となった回答者の違いから、得られるデータが異なり、結果も変わる可能性があります。

この思考実験の結果は、@sec-data で紹介した手法等を用いた推定結果の信頼性を「"否定"します」。
なぜならば、目の前にある推定結果は「誰にも再現できず」、この結果を信じる「合理的な根拠」がないためです。

この再現をめぐる問題について、「じゃんけん」を比喩として使ってさらに考えてみます。

:::{.callout-important}
### じゃんけんの比喩

いま、「1度じゃんけん勝負を行い勝った」とします。
この結果を根拠に、「自分は永遠に勝ち続ける」と結論づけることは妥当でしょうか？

大部分の人は、「負けることもあり得た中で、偶然勝っただけであり、もう一度やると結果が変わりそう」(結果を再現できないのではないか)と「想像」し、このような極端な結論を否定するのではないでしょうか？

データ分析についても同様であり、「同じ社会について、さまざまなデータが収集されうる中で、偶然手にしたデータから得られた推定結果であり、もう一度データを取り直すと結果が変わりそう」と考え、本章で紹介する信頼区間などを活用します。

言い換えると、@sec-data のようなデータから得られた(再現できない)計算結果を、「一般性のある結論」と見做すと、「じゃんけんに一回勝ったから、永遠に勝ち続けられると思いこむ」ことと同様の誤りを犯すことになります。

:::

### 推定結果と推定目標

この思考実験の(ネガティブな)結果への対応策を議論するために、いくつかの理論的な概念が導入されます。

このような概念の中でも、特に次の2つを区別することが重要です:

- **推定結果**（estimate）：データから実際に計算される値

- **推定目標**（parameter of interest/estimand）：推定の対象となる“真の値”

たとえば、`CPSSW04`データから計算される平均所得は、あくまで「推定結果」であり、「全米の平均所得」という推定目標に近づくことを期待して計算されます。

推定結果と推定目標の関係性を明確にするために、**母集団**と**抽出**という概念を導入します。


## 母集団とサンプルリング

### 母集団

**母集団** (Population) とは、推定の対象となる集団のことです。
@imp-population_research における母集団は「2025年の全世帯」、`CPSSW04`では、「2004年のアメリカの全世帯」が妥当な母集団でしょう。

#### 母分布

母分布は、母集団における変数の分布です。
本ページでは、データに含まれる変数について、母集団全員を調査し、計算された分布であるとイメージしてください。

例えば`CPSSW04`の母集団である2004年のアメリカの全世帯が観察できれば、同年の 特定の $[$ 収入、学位、性別、年齢 $]$ が、全人口に占める割合が計算できるはずです。

以下では、「分析者は母集団を直接観察できず、**母分布を実際に計算することは不可能である**」、という状況を想定します。
そして、直接知ることができない母分布やその特徴を、データから推定することを試みます。

### 推定目標の定義

本ページでは、母分布そのものではなく、母分布の特徴を推定する方法を紹介します。
推定の対象となる母分布の特徴を、推定目標と呼びます。
代表的なものとしては、母分布から計算された**平均値**および**OLSの結果**があります。

#### 母平均

データにおける分布と同様に、母分布からも平均値や条件付き平均値を計算できます。
このような母集団における平均値を、母平均と呼びます。

例えば、母集団における25才の平均所得は以下のように計算できます。

$$
25才の条件付き母平均
$$
$$
= 1\times 25才における「earningsが1」の条件付き母分布
$$
$$
+ 2\times 25才における「earningsが2」の条件付き母分布
$$
$$
+...
$$

#### Population OLS

本スライドでは、母分布から計算されるOLSの結果を推定目標とします。
このような推定目標を母集団におけるOLS推定値(Population OLS)と呼びます。

例えば、賃金と年齢の関係性を捉えるために、以下の母集団における平均二乗誤差を最小化する線型モデル ($\beta_0 + \beta_1\times age$) をPopulation OLSとして定義できます

$$
(25才の母平均 - (\beta_0+\beta_1\times 25))^2\times 25才の母分布
$$
$$
+ (26才の母平均 - (\beta_0+\beta_1\times 26))^2\times 26才の母分布
$$
$$
+...
$$

これらはすべて、実際には観察できない仮想的な計算結果です。
この結果をデータから推定することを目指します。

### 抽出

データは、何らかの方法で選ばれた事例の集まりであると想定します。
この事例を選ぶ過程を、**抽出 (sampling)** と呼びます。

母集団について推測するためには、データと母集団の関係について何らかの仮定を置く必要があります。
特に、母集団の事例をどれだけ偏りなくサンプリングできているのかは、分析の信頼性に大きく影響します。

最も重要な仮定は、ランダムサンプリングです。

::: {#imp-population_representative .callout-important}
### ランダムサンプルングの仮定

- データの各事例は、母集団から個別にランダムに選ばれている
:::

本ページでは、分析に用いるデータはランダムサンプルングを満たすことを想定します。

### 推定結果と推定方法

**推定結果（estimate）**とは、データから計算される値のことです。
この推定結果は、推定対象（母集団上での真の値）に近い値であることが期待されます。

推定結果を計算する手順のことを、**推定方法（estimator）**と呼びます。

### まとめ

本節で登場した重要な概念と仮定を整理すると、次のようになります。

::: {.callout-important}
#### 母集団、抽出、推定対象、推定結果

- **母集団**: 推定対象となる集団

  - **推定対象**: 母集団上で行いたい仮想的な計算

- **抽出**: 母集団から事例を収集する手順

  - **ランダムサンプルングの仮定** (@imp-population_representative) : 事例は、母集団からランダムに選ばれている^[厳密にはデータの事例が独立・無相関に選ばれている (Independent and Identically Distributed) を仮定しています。]

- **データ**: サンプリングされた事例の集団

  - **推定結果**: データから計算される結果 (推定対象に近い値であることが期待される)

  - **推定方法**: データから推定結果を計算する具体的な計算方法
:::

これらの関係は、以下の図にまとめられます：

```{r}
#| echo: false
#| tbl-pos: "H"

DiagrammeR::grViz(
  "
  digraph {
  rankdir=LR
  PT [label='推定目標',style=dashed, fontsize=10, shape = 'box']
  P [label='母集団',style=dashed, fontsize=10]
  D [label='データ', fontsize=10]
  Estimates [label = '推定結果',fontsize=10, shape = 'box']
  P -> PT [label='仮想的なOLS',style=dashed,fontsize=10]
  D -> Estimates [label='OLS',fontsize=10]
  P -> D [label='抽出',style=dashed,fontsize=10,style=dashed]
  PT -> Estimates [style=dashed,fontsize=10,style=dashed,dir=back,label='推論']
  {rank=same; P;D}
  {rank=same; PT; Estimates}
  }
  "
) 
```


図中の実線は、データの分析者が実際に観察・操作できる要素を、点線は想像上の操作や概念を表しています。
例えば、母集団から推定対象を計算する作業を、分析者が実際に行うことはできません。
なぜならば、母集団を直接観察することができないためです。

研究が直接確認できるものは、目の前のデータとそこから計算した推定結果のみです。
また研究者が具体的に行うことができる操作も、データを用いた推定結果の計算 (OLS等) のみです^[実際のデータ分析では、OLSやベイズ法、機械学習による推定だけでなく、データの前処理も研究者が行うべき重要な操作となります。]。

## 推定方法 {#sec-estimate_by_mean}

母平均やPopulation OLSは、以下の一般的な推定方法が利用できます^[アナログ原理やプラグイン原理として呼ばれています。]。

::: {#imp-population_plug_in .callout-important}
### 母平均やPopualtion OLSの推定

1. **母集団上での仮想的な計算結果** として、推定対象を定義する

2. **同じ計算をデータ上で行った結果**を、推定結果とする
:::

この推定方法は、以下の性質から正当化できます。

::: {#imp-population_ols_consistency .callout-important}
#### 一致性

もしデータに代表性があり、かつ事例数が無限大であれば、データから算出したOLSの結果とPopulation OLSは一致する。
:::

一致性からは、データが増えれば増えるほど、推定結果は推定目標に近づくことが期待できます。

ただし、この議論は「母集団において平均値やOLSの結果が計算できる」ということを、前提にしていることに注意してください。
例えば、母分布が「特殊な」場合、母平均が無限大になり、計算できない場合があります^[母平均が計算できないケースとしては、母分布がコーシー分布である場合などが有名です。]。
またPopulation OLSについては、母集団において完全な多重共線性 が存在する場合、計算は不可能です。
そのため、多重共線性のない定式化を用いて、Population OLS を定義する必要があります。

### 一致性の限界

一致性は、推定方法 @imp-population_plug_in を正当化する重要な性質です。
しかしながら、実際のデータ分析においては、それほど実用的な性質ではありません。
なぜならば、Population OLSとデータ上でのOLSが一致するためには、**無限大の事例数** が必要となるからです。
いうまでもなく無限大の事例数を持つデータは存在しません。
言い換えると、実際のデータ分析では、推定結果と推定目標は"乖離している"と想定すべきです。

具体的な例から考えてみます。

```{r}
library(tidyverse)

data("CPSSW04", package = "AER")

lm(earnings ~ age, CPSSW04)
```

以上の結果は、データ上でのOLSでは、`age`のパラメタは0.4519であることが確認できます。
一致性から、もし`CPSSW04`がランダムサンプルングの仮定を満たし、事例数が無限大であれば、「**Population OLS** における`age`のパラメタも0.4519である」という結論は必ず正しいものとなります。
ところが実際の事例数は、`r nrow(CPSSW04)` であり、無限ではありません。
このため「**Population OLS** における`age`のパラメタも0.4519である」は、ほぼ間違った結論となります。


:::{.callout-important}
#### ポイント

ここまでの議論から、@imp-population_research の思考実験の結果は以下のように整理できます。

- 各研究チームは、ランダムサンプリングにより、データを集めたとする

  - データの事例数が無限大あれば、データから得られるOLSの結果は、常にPopulation OLSと一致する

    - データから得られる推定結果は、どの研究チームでも同じ
  
  - 現実的な事例数のもとでは、データから得られるOLSの結果は、常にPopulation OLSから乖離

    - データから得られる推定結果は、研究チームよって異なる
:::


## 信頼区間

### 統計的推論

「無限大のデータ」という非現実的な想定に頼らずに、正しい結論を示すことは可能でしょうか？
データ分析においては、**確実に**正しい結論を示すことは、事実上不可能です。
このため多くのデータ分析では、**ほぼ**正しい結論を示すことを目指します。
このような**ほぼ正しい**結論を示すプロセスは、**統計的推論**と呼ばれます。

### 信頼区間

統計的推論に活用できるツールは、さまざまなものがありますが、中でも信頼区間が代表的です。

:::{.callout-important}
#### 信頼区間

- 推定対象を一定の確率で含むと考えられる区間

  - 推定対象を含む確率は、信頼確率と呼ばれ、研究者が指定する
  
  - 手元にあるデータから計算される
:::

Rにおいて、信頼区間を計算する方法は複数存在します。
例えば`estimatr`パッケージの`lm_robust`関数を用いれば、以下の仮定のもとで、信頼区間を計算します。

:::{.callout-important}
### 信頼区間計算の前提条件

- データはランダムサンプルングされている

- 事例数は十分にある^[どのくらいあれば十分なのかは、難しい問題です。ただし多くの教科書では、200事例以上が基準とされています。]

- 極端なハズレ値がない
:::


例えば、以下のコードから、`reform`の平均値について95 $\%$ 信頼区間を計算できます。

```{r}
#| label: tbl-inference_quick_R
#| tbl-pos: "H"

model <- estimatr::lm_robust(
  earnings ~ age, 
  CPSSW04)

model
```

以上の結果から、「Population OLSにおける`age`は、概ね (95 $\%$) $0.387\sim 0.517$ である」という主張を行うことができます。

### 信頼区間の解釈

本ページでは信頼区間の詳細な導出方法の説明は省略します。
代わりに信頼区間の解釈を詳細に紹介します。

$95\%$ 信頼区間を活用する際に問題となるのは、 $95\%$ の意味を正しく捉えることです。
そこで本節では、信頼確率について、いくつかの異なる、ただしすべて正当な解釈を紹介します^[@hanley2025probabilistic]。


まずは 思考実験 @imp-population_research と最も密接な解釈である「繰り返し抽出」です。

:::{.callout-important}
### 解釈1. 多数の研究チーム

皆さんと他の研究チームは、同じ方法でデータを収集しますが、収集自体は独立して行い、データのシェア等も行いません。
このため、データの特徴は全てのチームで異なっており、計算される信頼区間も異なります。

これらの分析チームが各のデータから、95 $\%$ 信頼区間を計算したとします。
もし信頼区間の仮定が全てのチームで満たされているならば、皆さんを含む大量のチームが計算した信頼区間のうち、95 $\%$ は推定対象 (真の値)を含みます。
:::

このような解釈は多くの教科書で紹介される標準的なものですが、歴史的に「わかりにくい」と批判されてきました。
特に社会・市場分析において、「同じ母集団を対象に研究する大量の分析チーム」が存在した現実の例を挙げることは困難であり、かなり抽象的な想像力が要求されます。

2つ目の解釈は「一人の研究者が長期間にわたって大量の研究を行う」という、より現実的な想像を土台に、信頼区間を”生産物"の品質管理として捉える解釈です。

:::{.callout-important}
### 解釈2. データ分析についての品質保証

これから皆さんは長期に渡って、さまざまな母集団 (社会) や研究目標について、多くのデータ分析を行なっていくとします。
これら全ての分析において、ランダムサンプリング等の仮定が満たされていることを前提に、95 $\%$ 信頼区間を計算したとします。
当然さまざまな信頼区間が計算されますが、今後皆さんが計算する大量の信頼区間のうち、95 $\%$ は推定対象を含むことができます。
:::

このような品質保証のような見方を、信頼区間の提唱者であるネイマンは**帰納的行動**(Inductive Behavior)と呼びました。

最後に信頼区間は、仮説検定というアプローチと密接な関係があります。

:::{.callout-important}
### 解釈3. 検定の反転

今、ある推定対象 (例えば改装率)について、候補となる値がたくさん存在します。
この中から、明らかに推定対象ではないと値を除外していきます。
除外する方法は以下です。

1. 仮にある値が推定対象の真の値 (例えば 1 $\%$) だと想定する

2. もしこの仮の値が、データ上での値とあまりにかけ離れている場合は、真の値の候補から除外する (この判断において、統計的検定を活用します)

3. 全ての値について、１、２を繰り返し、除外されなかった値を信頼区間とする

つまりデータと大きく矛盾しない値の集合を信頼区間とします。
:::

検定の反転を実際に行うためには、統計的検定の知識が必要です。
統計的検定については、本ページでは紹介しませんが、標準的な統計学・計量経済学の入門書では必ず紹介されているので、読んでみてください。

以上の解釈は、数学的には実は全て同じものであり、ストーリーが違うだけです。
各自が「一番しっくりくるもの」をとりあえずは選んで問題ありません 

## 複雑すぎるモデルの問題点 {#sec-population_overfit}

モデルが複雑すぎると、推定において深刻な問題が生じることがあります。
複雑なモデルのパラメータを高い精度で推定するためには、十分な数の観測事例が必要になるためです。
このためデータ数が限られている場合、複雑なモデルを推定すると、推定精度が大幅に低下し、ミスリードな推定結果を導くおそれがあります。

ここでは、単純な数値例を用いてこの問題を確認してみます。

:::{.callout-important}
### 数値例

以下のような複雑な条件付き母平均を想定します^[個々の $Y$ と $X$  の値は、以下で決定されます: $X=$ 0から1までの一様分布、
$$
Y=E[Y\mid X] + \underbrace{u}_{平均0、分散1の正規分布}
$$ ]。

$$
E[Y\mid X] = X + 0.1\times X^2 + 2\times X^3 + 0.01\times X^4 + 5 \times X^5
$$
$$
0.1 \times X^6 + 3 \times X^7 + 0.1 \times X^8 + 0.1 \times X^9 + 0.1 \times X^{10}
$$ {#eq-population_numeric_example}

:::

条件付き母平均とこの想定に基づいてランダム・サンプルングされた50事例のデータを図示すると、以下のようになります。

```{r,dev='ragg_png'}
#| echo: false
set.seed(111)
library(tidyverse)

raw_poly <- function(x) {
  x + 0.1 * x^2 + 2 * x^3 + 0.01 * x^4 - 5 * x^5 + 0.1 * x^6 + 3 * x^7 + 0.1 * x^8 + 0.1 * x^9 + 0.1 * x^10
}

x <- seq(0, 1, length.out = 50)

y <- raw_poly(x)

y_noise <- y + rnorm(length(x))

tibble(
  x,
  y,
  y_noise
) |>
  mutate(
    pred = lm(y_noise ~ poly(x, 10),
      data = pick(everything())
    )$fitted.value
  ) |>
  ggplot(
    aes(
      x = x,
      y = y_noise
    )
  ) +
  geom_point() +
  geom_line(
    aes(
      y = y,
      color = "条件付き母平均"
    )
  ) +
  theme_bw() +
  ylab("Y") +
  xlab("X")

```

赤線が条件付き母平均、黒点がデータを表します。

まずは、単純な線型モデル $(\beta_0 + \beta_1\times X)$ を推定し、条件付き母平均を比較してみます。

```{r,dev='ragg_png'}
#| echo: false
tibble(
  x,
  y,
  y_noise
) |>
  mutate(
    pred = lm(y_noise ~ poly(x, 1),
      data = pick(everything())
    )$fitted.value
  ) |>
  ggplot(
    aes(
      x = x,
      y = y_noise
    )
  ) +
  geom_point() +
  geom_line(
    aes(
      y = y,
      color = "条件付き母平均"
    )
  ) +
  geom_line(
    aes(
      y = pred,
      color = "推定結果"
    )
  ) +
  theme_bw() +
  ylab("Y") +
  xlab("X")

```

この図からわかるように、単純なモデルでは複雑な母平均を捉えることができず、推定結果と母平均に乖離が生じています。

次に、@eq-population_numeric_example のような複雑な条件付き母平均を想定し、以下のような複雑なモデルを推定し、条件付き母平均を比較します。

```{r,dev='ragg_png'}
#| echo: false
set.seed(111)
library(tidyverse)

raw_poly <- function(x) {
  x + 0.1 * x^2 + 2 * x^3 + 0.01 * x^4 - 5 * x^5 + 0.1 * x^6 + 3 * x^7 + 0.1 * x^8 + 0.1 * x^9 + 0.1 * x^10
}

x <- seq(0, 1, length.out = 50)

y <- raw_poly(x)

y_noise <- y + rnorm(length(x))

tibble(
  x,
  y,
  y_noise
) |>
  mutate(
    pred = lm(y_noise ~ poly(x, 10),
      data = pick(everything())
    )$fitted.value
  ) |>
  ggplot(
    aes(
      x = x,
      y = y_noise
    )
  ) +
  geom_point() +
  geom_line(
    aes(
      y = y,
      color = "条件付き母平均"
    )
  ) +
  geom_line(
    aes(
      y = pred,
      color = "推定結果"
    )
  ) +
  theme_bw() +
  ylab("Y") +
  xlab("X")

```

複雑なモデルの方が、条件付き母平均に近づくように思えるかもしれませんが、実際には母平均との乖離がむしろ拡大していることがわかります。
これは、少ないデータ（50事例）で複雑なモデルを推定したため、パラメータの推定精度が著しく低下したことを示しています。

では、同じ複雑なモデルを、十分なデータ（5万事例）で推定した場合はどうなるでしょうか。

```{r,dev='ragg_png'}
#| echo: false
set.seed(111)
library(tidyverse)

raw_poly <- function(x) {
  x + 0.1 * x^2 + 2 * x^3 + 0.01 * x^4 - 5 * x^5 + 0.1 * x^6 + 3 * x^7 + 0.1 * x^8 + 0.1 * x^9 + 0.1 * x^10
}

x <- sample(
  seq(0, 1, length.out = 50),
  50000,
  replace = TRUE)

y <- raw_poly(x)

y_noise <- y + rnorm(length(x))

tibble(
  x,
  y,
  y_noise
) |>
  mutate(
    pred = lm(y_noise ~ poly(x, 10),
      data = pick(everything())
    )$fitted.value
  ) |>
  ggplot(
    aes(
      x = x,
      y = y
    )
  ) +
  geom_line(
    aes(
      y = y,
      color = "条件付き母平均"
    )
  ) +
  geom_line(
    aes(
      y = pred,
      color = "推定結果"
    )
  ) +
  theme_bw() +
  ylab("Y") +
  xlab("X")

```

この場合、推定結果は条件付き母平均とほぼ一致しており、十分なデータがあれば、複雑なモデルでもOLSによって高精度な推定が可能であることが確認できます。

この数値例からわかるように、複雑なモデルを用いる際には、十分なデータがあるかどうかを慎重に検討する必要があります。

